臺灣屏東地方法院民事判決　　　　　　　　 96年度訴字第3號
原　　　告　乙○○
訴訟代理人　丙○○
被　　　告　甲○○○○○○
　　　　　　　　　　　　號
上列當事人間遷讓房屋等事件，本院於民國96年3 月14日言詞辯
論終結，判決如下：
    主  文
被告應將如附圖所示坐落屏東縣滿州鄉○○段二一八之一三地號
土地編號Ａ、Ｂ、Ｃ、Ｄ1 、Ｅ2 部分土地、同段二一八之三八
地號土地編號Ｆ、Ｄ2 、Ｅ1 部分土地及同段二一八之三九地號
土地如附圖所示Ｇ、Ｈ全部土地，及坐落其上之編號Ｄ1 、Ｄ2
鐵皮屋，遷讓返還原告。並自民國九十五年十一月一日起至遷讓
返還上開土地房屋之日止，按月給付原告新臺幣萬元。
被告應給付原告新臺幣拾萬元，及自民國九十五年十二月一
日起按年息百分之五計算之利息。
原告其餘之訴駁回。
訴訟費用由被告負擔百分之九十九，餘由原告負擔。
    事實及理由
一、原告主張：坐落屏東縣滿州鄉○○段218 之13地號土地如附
    圖所示Ａ、Ｂ、Ｃ、Ｄ1 、Ｅ2 部分土地、及同段218 之38
    地號土地如附圖所示Ｆ、Ｄ2 、Ｅ1 部分土地、同段218 之
    39地號土地如附圖所示Ｇ、Ｈ全部土地（下稱系爭土地）及
    坐落其上之Ｄ1 、Ｄ2 鐵皮屋（門牌號碼為屏東縣滿州鄉○
    ○村○○路1 巷11之1 號，下稱系爭房屋）為原告之父丙○
    ○所有，丙○○又授權原告管理。原告乃於民國94年1 月10
    日出租予被告，雙方訂有租賃契約（下稱系爭租約），約定
    租賃期間自94年1 月30日起至104 年1 月30日止，租金與付
    款方式及日期為(一)自94年3 月起至8 月止，計6 個月，被告
    應於每月30日給付原告新臺幣（下同）2 萬元。(二)自94年9
    月起至97年2 月止，計2 年6 個月，被告應每月給付原告3
    萬元。(三)自97年2 月以後，由雙方重新協議調整租金金額。
    詎被告自94年11月起至95年10月止，均未給付租金，原告於
    95年10月16日以滿州郵局存證信函催告被告限期給付，如被
    告於函到後14日內未給付租金，則以該函為終止系爭租約之
    意思表示，惟被告於同年月17日收受前揭存證信函後，並未
    於上開期限內繳付租金，是兩造租約即已於同年11月1 日終
    止，被告再占有系爭土地及系爭房屋，即屬無權占有。爰依
    民法租賃及不當得利之法律關係，請求被告返還系爭土地房
    屋，及自94年11月起至95年10月止未給付租金，並給付相當
    於租金之不當得利。並聲明：(一)如主文第1 項所示；(二)被告
    應給付原告36萬元，及自95年12月1 日起按年息百分之5 計
    算之利息。
二、被告則以：原告曾以同一事實起訴，經本院以95年度訴字第
    40號判決原告敗訴確定，依民事訴訟法第263 條第2 項規定
    ，原告不得再提起本件訴訟等語置辯。並聲明：原告之訴駁
    回。
三、兩造不爭執之事項：下列事實為兩造所不爭執，並有系爭租
    約書（見本院卷第7 至10頁）、存證信函及回證（見本院卷
    第11頁）、本院95年度訴字第40號民事判決（見本院卷第46
    至50頁）附卷可稽，並經本院職權調閱本院95年度訴字第40
    號民事卷核對無誤，堪信為真實。
  (一)兩造於94年1 月10日訂立系爭租約，被告向原告承租如附圖
    所示坐落屏東縣滿州鄉○○段218 之13地號土地編號Ａ、Ｂ
    、Ｃ、Ｄ1 、Ｅ2 部分土地、同段218 之38地號土地編號Ｆ
    、Ｄ2 、Ｅ1 部分土地及同段218 之39地號土地如附圖所示
    Ｇ、Ｈ全部土地，及坐落其上之編號Ｄ1 、Ｄ2 鐵皮屋（即
    門牌號碼為屏東縣滿州鄉○○村○○路1 巷11之1 號）。兩
    造約定租金與付款方式及日期為：自94年3 月起至同年8 月
    止，計6 個月，被告應於每月30日給付原告租金2 萬元；自
    94年9 月起至97年2 月止，計2 年6 個月，被告應每月給付
    原告租金3 萬元；自97年2 月以後，由兩造重新協議調整租
    金金額。
  (二)被告分別於94年4 月4 日、同年4 月30日、同年5 月30日、
    同年6 月29日、同年8 月1 日、同年9 月5 日，共計6 個月
    ，各給付2 萬元租金予原告；另於94年11月30日、95年1 月
    7 日，各匯款3 萬元租金予原告；爾後被告即未給付租金。
  (三)原告曾以被告未給付94年9 月、10月之租金為由，訴請返還
    上開土地房屋，經本院以95年度訴字第40號判決認原告已給
    付至94年10月之租金，而駁回原告之訴確定。
  (四)原告於95年10月16日催告被告給付94年11月1 日起至95年10
    月31日止之租金，並表示逾期不給付租金即終止租賃契約。
四、兩造爭執之事項：
  (1)本件是否為本院95年度訴字第40號判決效力所及？
  (2)原告得否終止租賃契約，請求被告返還租賃物及賠償？
五、本件是否為本院95年度訴字第40號判決效力所及？
  (一)按判決之既判力，係僅關於為確定判決之事實審言詞辯論終
    結時之狀態而生，故在確定判決事實審言詞辯論終結後所發
    生之事實，並不受其既判力之拘束，最高法院94年度台上字
    第2176號判決參照。於租賃契約承租人積欠租金時，出租人
    雖得據為終止租賃契約之事由，惟並非當然發生終止租賃契
    約之效力，必出租人對於承租人為終止租賃契約之意思表示
    ，始生終止之效力。故出租人對於承租人有請求給付租金之
    債權，而在言詞辯論終結前未據以為終止租賃契約之事由，
    迨其敗訴判決確定後，另為終止租賃契約之意思者，其終止
    租賃契約之事由，不得謂非發生在該訴訟言詞辯論終結之後
    。從而，出租人對於承租人以某幾期租金未給付為由而終止
    租賃契約，提起返還租賃物之訴，承租人縱獲勝訴判決確定
    ，惟出租人倘另以其他幾期租金未給付為由，亦為終止租賃
    契約之意思表示，自仍得本於該項事由，而另行提起返還租
    賃物之訴，不受前案既判力之拘束。
  (二)查原告固曾以被告未給付94年9 月、10月之租金為由而終止
    系爭租約，訴請返還系爭土地房屋，經本院以95年度訴字第
    40號判決認原告已給付至94年10月之租金，而駁回原告之訴
    確定。惟本件原告係以被告未給付自94年11月起至95年10月
    止之租金，並於95年11月1 日終止系爭租約，再行提起本件
    返還租賃物等之訴，揆諸前開說明，本件自不非前案即本院
    95年度訴字第40號判決效力所及。故被告抗辯原告不得再提
    起本件訴訟云云，即不足採。
六、原告得否終止租賃契約，請求被告返還租賃物等及賠償？
  (一)原告是否合法終止系爭租約？
    1.按訴訟標的之法律關係，於確定之終局判決中經裁判者，
      當事人之一造以該確定判決之結果為基礎，於新訴訟用作
      攻擊防禦方法時，他造應受其既判力之拘束，不得以該確
      定判決言詞辯論終結前，所提出或得提出而未提出之其他
      攻擊防禦方法為與該確定判決意旨相反之主張，此就民事
      訴訟法第400 條第1 項規定之趣旨觀之甚明。又確定判決
      之既判力，固以訴訟標的經表現於主文判斷之事項為限，
      判決理由並無既判力。但法院於判決理由中，就訴訟標的
      以外當事人主張之重要爭點，本於當事人辯論之結果，已
      為判斷時，除有顯然違背法令之情形，或當事人已提出新
      訴訟資料，足以推翻原判斷之情形外，應解為在同一當事
      人就該重要爭點所提起之訴訟中，法院及當事人就該已經
      法院判斷之重要爭點，皆不得任作相反之判斷或主張，始
      符民事訴訟上之誠信原則。最高法院42年台上字第1306號
      判例、92年度台上字第167 號、第315 號、第1399號、第
      2460號、93年度台上字第656 號、第1294號、第2471號、
      94年度台上字第152 號、第754 號、95年度台上字第771
      號判決參照。
    2.查原告曾以被告被告未給付94年9 月、10月之租金為由而
      終止系爭租約，訴請返還系爭土地房屋，經本院以95 年
      度訴字第40號判決認原告已給付至94年10月之租金，而駁
      回原告之訴確定之事實，有本院95年度訴字第40號民事判
      決附卷可稽（見本院卷第46至50頁），亦經本院調閱該案
      卷查明無誤。而兩造就上開重要爭點，亦不再予爭執，更
      未提出足以推翻原判斷之新訴訟資料，依上開說明，被告
      已給付租金至94年10月之事實，應堪認定。又被告曾於95
      年1 月7 日，匯款3 萬元租金予原告，爾後被告即未給付
      租金之事實，亦有郵政國內匯款執據足憑（見本院卷第41
      頁），並為兩造所不爭執。故被告亦已給付94年11月之租
      金之事實，亦堪認定。原告主張被告自94年11月起未給付
      租金，核與事實不符，尚難採信。準此，本件足認被告係
      自94年12月起未給付租金。
    3.次按承租人租金支付有遲延者，出租人得定相當期限，催
      告承租人支付租金，如承租人於其期限內不為支付，出租
      人得終止契約。租賃物為房屋者，遲付租金之總額，非達
      2 個月之租額，不得依前項之規定，終止契約。民法第44
      0 條第1 項、第2 項前段定有明文。本件被告積欠租金已
      達2 個月以上，並經原告以存證信函催告仍未給付，原告
      以該存證信函之送達對被告為自95年11月1 日起終止契約
      之意思表示，自屬合法，則原告與被告間系爭租約，因原
      告表示終止而自95年11月1 日起向後失效。
  (二)原告得否請求被告返還租賃物等及賠償？
    1.本件被告未給付原告自94年12月份起至95年10月30日止之
      租金，且系爭租約於95年11月1 日終止之事實，詳述如前
      ，是原告請求被告給付上開期間積欠之租金計330,000 元
      （30,000元×11個月），及自95年12月1 日起至清償日止
      ，按週年利率百分之5 計算之利息，另依租賃物返還請求
      權之法律關係，請求被告返還系爭系爭土地房屋，為有理
      由，應予准許。另被告既已給付94年11月之租金，亦詳如
      前述，原告自不得再請求被告給付，故此部分為無理由，
      不應准許。
    2.又按無法律上原因而受利益，致他人受損害者，應返還其
      利益。雖有法律上原因，而其後已不存在者，亦同，民法
      第179 條亦有明文。故其得請求之範圍，應以對方所受之
      利益為度。而無權占有他人房屋，可能獲得相當於租金之
      利益，為社會通常之觀念（參照最高法院61年台上字第16
      95號判例）。本件兩造間之租賃關係於95年11月1 日終止
      ，然被告仍占用系爭土地房屋，則原告主張被告無權占有
      其所有之系爭土地房屋，且獲有相當於租金之不當得利，
      致原告受有無法使用收益該系爭土地房屋之損害等情，應
      係屬實，自應返還其所受相當於租金之利益。本院審酌系
      爭土地房屋合計面積7241平方公尺，面積廣大，土地可供
      利用之經濟效益頗高，且兩造間原租賃契約約定之租金為
      每月30,000元，認為以兩造間原租賃契約約定之每月租金
      30,000元最為符合系爭土地房屋每月使用利益之客觀交易
      價值。從而，原告依不當得利之法律關係，請求被告自95
      年12月1 日起至遷讓系爭土地房屋之日止，按月給付30,0
      00元之損害金，為有理由，應予准許。
七、綜上所述，原告本於租賃契約及不當得利之法律關係，請求
    被告給付自94年12月1 日起至95年10月31日止，每月30,000
    元之租金，共計330,000 元，自起訴狀繕本送達之翌日即95
    年7 月7 日起至清償日止，按週年利率百分之5 計算之利息
    ，及請求被告將系爭土地房屋遷讓返還原告，並本於不當得
    利之法律關係，請求被告自95年11月1 日起至遷讓返還系爭
    土地房屋之日止，按月給付原告30,000元，為有理由，應予
    准許。逾此部分之請求，為無理由，應予駁回。
八、兩造其餘攻擊防禦方法，經本院審酌後，認與判決之結果不
    生影響，無一一論述必要，附此敘明。
九、據上論結，本件原告之訴為一部有理由，一部無理由，依民
    事訴訟法第79條，判決如主文。
中　　華　　民　　國　　96　　年　　3 　　月　　28　　日
                  民事第二庭    法　官　楊文廣
正本係照原本作成。
如不服本判決，應於收受送達後二十日內向本院提出上訴書狀。
                                書記官　顏子仁
中　　華　　民　　國　　96　　年　　3 　　月　　28　　日
